臺灣高等法院刑事判決　　　　　　　 100年度上訴字第1853號
上　訴　人　臺灣板橋地方法院檢察署檢察官
被　　　告　陳東裕
指定辯護人　本院公設辯護人陳德仁
上列上訴人因被告強盜等案件，不服臺灣板橋地方法院99年度訴
字第2901號，中華民國100年4月15日第一審判決（起訴案號：臺
灣板橋地方法院檢察署99年度偵字第5764號），提起上訴，本院
判決如下：
    主  文
原判決有罪部分暨定應執行刑部分均撤銷。
陳東裕共同犯傷害罪，處有期徒刑陸月，如易科罰金，以新臺幣
壹仟元折算壹日；又共同犯強制罪，處有期徒刑陸月，如易科罰
金，以新臺幣壹仟元折算壹日。應執行有期徒刑拾壹月，如易科
罰金，以新臺幣壹仟元折算壹日。
其餘上訴駁回。
    事  實
一、陳東裕（綽號「阿當」、「阿東」）受葉聖廷（綽號「小黑
    」）之委託，代向莊秋澤催討債務（緣葉聖廷在莊秋澤位於
    臺北市中山區○○○路○段國賓飯店旁所開設之「金麻吉」
    卡拉OK擔任少爺，並約定介紹客人至前述卡拉OK消費可分紅
    ，然莊秋澤於經營三個月後即行退股而未給付葉聖廷工資及
    分紅，且避不見面）後，即於民國98年1月間之農曆過年時
    ，陸續撥打電話予莊秋澤催討前揭債務，直至98年3月10日
    晚間，陳東裕因得知莊秋澤駕駛其所有之車號5478-QA號自
    小客車前往臺北市○○○路餐廳用餐，遂於98年3月11日凌
    晨，由陳東裕駕駛車號不詳之橘色休旅車搭載某真實姓名年
    籍不詳之成年男子，在臺北市○○區○○路與重慶北路圓環
    附近，攔住莊秋澤所駕駛之車號5478-QA號自小客車之去路
    ，並隨即下車持不詳物品砸向莊秋澤上開自小客車之後車廂
    （毀損部位未據告訴），莊秋澤見狀乃倒車閃避，並駕車往
    臺北縣三重市（現改制為新北市三重區，下同）方向逃去，
    陳東裕遂駕駛上開休旅車搭載該不詳姓名年籍成年男子一路
    追趕，而於98年3月11日凌晨1時30分許，在臺北縣三重市○
    ○○路與新興路口前，陳東裕與該不詳姓名年籍之成年男子
    ，復將上開休旅車停放在莊秋澤所駕駛之上開自小客車前而
    將莊秋澤再度攔下，因恐莊秋澤再行逃離，遂撥電話給李銘
    俊（觸犯傷害、妨害自由罪部分，業經本院99年度上訴字第
    2843號分別判處有期徒刑6月、6月，並定應執行有期徒刑11
    月確定）要求其前來現場幫忙，李銘俊旋與當時在旁之友人
    陳俊元（觸犯傷害、妨害自由罪部分，業經本院99年度上訴
    字第2843號分別判處有期徒刑5月、5月，並定應執行有期徒
    刑9月確定）一同搭乘計程車趕赴臺北縣三重市○○○路與
    新興路口前，陳東裕見李銘俊、陳俊元到達後，竟萌生傷害
    之犯意，乃與李銘俊、陳俊元及上開真實姓名年籍不詳之成
    年男子基於傷害之犯意聯絡，由陳東裕持拐杖鎖，李銘俊、
    陳俊元及真實姓名年籍不詳之成年男子分持不詳之工具，共
    同將莊秋澤逼至牆角後，由陳東裕持枴杖鎖毆打莊秋澤，造
    成莊秋澤因此受有額部瘀青約2.5公分乘以2公分、鼻樑擦傷
    約0.5公分乘以0.3公分、左頰瘀青約1公分乘以1.2公分、左
    腹部瘀青3.5公分乘以3公分、左肘擦傷約2.3公分乘以2公分
    、左肘瘀青腫脹約15公分乘以10公分等傷害。陳東裕見莊秋
    澤受傷後，為逼使莊秋澤還債，竟與李銘俊、陳俊元、真實
    姓名年籍不詳之成年男子共同基於以強暴、脅迫妨害人行使
    權利之犯意聯絡，由陳東裕指示李銘俊、陳俊元將莊秋澤所
    駕駛之上開5478-QA號自小客車（車上有皮包一個內有現金
    新臺幣【下同】4萬7千元、行動電話2支及手錶1支等物）駛
    離現場，並當場向莊秋澤表示：拿10萬元前來換回車子等語
    。李銘俊、陳俊元旋即依陳東裕指示，由李銘俊駕駛陳東裕
    上開休旅車，陳俊元則強行將莊秋澤上開自小客車駛離現場
    ，而共同以此強暴、脅迫之方式妨害莊秋澤駕駛上開自小客
    車之權利，並以此方式欲逼使莊秋澤返還債務，迨李銘俊、
    陳俊元將上開2車輛駛離現場之途中，陳東裕即另撥打電話
    指示陳俊元將2車輛均駛往臺北市龍山寺之地下停車場停放
    ，陳東裕並前往該停車場與李銘俊、陳俊元會合後，將莊秋
    澤上開自小客車鑰匙交與李銘俊保管後，陳東裕、李銘俊、
    陳俊元即共同搭乘陳東裕上開休旅車離開該停車場（莊秋澤
    上開自小客車仍停放於該停車場內）。嗣莊秋澤報警處理後
    ，李銘俊於98年3月15日下午1時許，駕駛莊秋澤之上開自小
    客車（改懸掛車號1252-GZ號車牌）行經臺北市○○區○○
    路與太原路口遭警查獲，並將李銘俊帶回警局調查時，因陳
    俊元前往警局探視李銘俊，而為經警通知到場領回上開自小
    客車之莊秋澤指認，並於原審法院審理李銘俊、陳俊元上開
    傷害、妨害自由案時，指認陳東裕，進而查悉上情。
二、案經臺灣板橋地方法院檢察署檢察官自動檢舉偵查起訴。
    理  由
壹、上訴撤銷部分（即有罪部分）：
一、證據能力有無之判斷：
(一)、按刑事訴訟法第159條之2規定，被告以外之人於司法警察（
    官）調查中所為之陳述，與審判中不符時，其先前之陳述具
    有較可信之特別情形，且為證明犯罪事實存否所必要者，得
    為證據。係以被告以外之人於司法警察（官）調查中之陳述
    ，性質上屬傳聞證據，原則上不認其具證據能力，惟該證人
    警詢之供詞倘一昧排除，亦有違實體真實發見之訴訟目的，
    是以先前與審判中不符之陳述，具有較可信之特別情況，且
    為證明犯罪事實存否所必要者，則例外認有證據能力。至被
    告以外之人於警詢之陳述與審判中相符時，既得逕採用審判
    中之陳述，自無適用此傳聞證據排除例外規定之餘地（最高
    法院99年度台上字第873號判決參照）。本案證人即告訴人
    莊秋澤於警詢中之證言，性質上屬被告以外之人於審判外所
    為之言詞陳述，原則上並無證據能力，且其已於原審審理時
    到庭具結作證，所言核與其警詢陳述內容大致相符，依據上
    揭說明，當以其於原審審理時之證詞作為本案認定事實之依
    據，故其警詢筆錄無證據能力。
(二)、按證人、鑑定人依法應具結而未具結者，其證言或鑑定意見
    ，不得作為證據，刑事訴訟法第158條之3定有明文。因證人
    、鑑定人未依法具結，無法擔保其證言係據實陳述或鑑定意
    見為公正誠實，若違反而未具結者，其證言或鑑定意見，不
    應使其具有證據能力。本件檢察官於99年3月9日訊問證人即
    共犯李銘俊時，並未令證人於陳述前具結而為陳述，且查無
    依法不得令其具結之情形，是證人李銘俊於該次偵查訊問時
    之證言（見偵5764號卷第34頁至第35頁），即無證據能力。
(三)、本件認定事實所引用之其他本件卷內所有卷證資料（包含人
    證與文書證據、物證等證據），並無證據證明係公務員違背
    法定程序所取得；而檢察官、被告對本院提示之卷證，亦均
    表示同意作為證據等語在卷（見本院卷第26頁反面），且卷
    內之文書證據及證人於審判外之陳述，亦無刑事訴訟法第
    159條之4之顯有不可信之情況與不得作為證據之情形，且被
    告未曾提及檢察官在偵查時，有任何不法取供之情形，且客
    觀上並無顯不可信之情況。綜上，依刑事訴訟法第159條至
    159條之5之規定，本件認定事實所引用之本件卷證所有證據
    （包含人證與文書證據、物證等證據），均有證據能力，合
    先敘明。
二、實體方面：
(一)、訊之被告陳東裕固坦承有前揭傷害及夥同李銘俊、陳俊元將
    上開告訴人莊秋澤所駕駛之自小客車開走之事實，惟矢口否
    認涉有強制犯行，辯稱：當天確實有因為一些財務糾紛跟莊
    秋澤發生衝突，事後有協商車子暫時由我保管，待他湊到錢
    之後，才返還車子。當時我是自己過去三重市○○○路那邊
    。我當時跟莊秋澤在路邊講債務的問題，是莊秋澤欠我一位
    朋友的錢。我們是一人開一部車，在路上一直開，他開到單
    行道，我下車，我跟他說在路邊講，我們原本是在台北市碰
    到，然後他就跑掉了，我就追他，當時在三重那邊，我們有
    口角有爭執，我們有互毆，之後我有打電話叫李銘俊及陳俊
    元過來，後來莊秋澤就說不要打，直接講錢的事情，他說他
    現在沒有錢，我問他何時還錢，他有說要看一個月還是什麼
    時候還，後來講到後面，他說他現在也沒有錢，他說車子先
    抵押給我，這是他說的，除了車子以外，他沒有給我其他的
    東西。我不知道車子為何是李銘俊在開，那時候車子是我交
    給他保管，鑰匙我也有交給他，但我不知道他有在使用，使
    用情形我不知道云云。然查：
  1.前揭被告陳東裕偕同李銘俊、陳俊元及真實姓名年籍不詳成
    年男子共同傷害被害人莊秋澤之事實，業據被告於偵查、原
    審審理及本院準備程序中坦承不諱（見偵5764號卷第35頁、
    原審卷第19頁正、反面、第110頁、本院卷第26頁反面），
    核與證人即被害人莊秋澤於偵查及原審審理時（見偵字第
    5764號卷第9頁至第10頁、原審卷第102頁、第105頁反面至
    106頁反面）證述情節大致相符，而被害人莊秋澤因此受有
    如事實欄所載之傷害，亦有臺北縣立醫院98年5月5日北縣醫
    歷字第0980004394號函所附之莊秋澤急診病歷影本、臺北縣
    立醫院診斷證明書各1件附卷可稽（見偵字第11621號卷第35
    、36頁），足徵被告陳東裕前揭自白核與事實相符，應堪採
    信。又本件被告陳東裕前揭傷害犯行，係與李銘俊、陳俊元
    及真實姓名年籍不詳之成年男子基於傷害之犯意聯絡而共犯
    ，固已如前述，惟當時僅由被告陳東裕持枴杖鎖毆打莊秋澤
    一節，業據證人莊秋澤於原審審理時證稱：「（那台車後來
    在三重有無出現？）因為三重那邊很暗，路邊有大卡車，所
    以我沒有看到，我只有看到三個人拿著東西走過來，只有阿
    當打我」、「（你為何先前說有三、四個人打你？）他們有
    靠過來，但確實只有阿當打我而已，他是用拐杖鎖打我，他
    就是一直打我」等語甚明（見原審卷第105頁反面至第106頁
    ），核與被告陳東裕於原審審理時所陳述相符（見原審卷第
    107頁），且證人李銘俊、陳俊元亦均證稱並未持不詳工具
    毆打莊秋澤，是此部分應認僅由被告陳東裕持枴杖鎖毆打莊
    秋澤。另按共同實施犯罪行為之人，在合同意思範圍以內，
    各自分擔犯罪行為之一部，相互利用他人之行為，以達其犯
    罪之目的者，即應對於全部所發生之結果，共同負責；又共
    同正犯間，非僅就其自己實施之行為負其責任，並在犯意聯
    絡之範圍內，對於他共同正犯所實施之行為，亦應共同負責
    （最高法院28年上第3110號判例、32年上第1905號判例參照
    ）。本件被告陳東裕與李銘俊、陳俊元及該不詳真實姓名年
    籍之成年男子於前揭時地，雖係由被告陳東裕持拐杖鎖毆打
    被害人莊秋澤，惟李銘俊、陳俊元及該不詳男子同時均圍住
    被害人莊秋澤，並持不詳工具共同將莊秋澤逼至牆角，始由
    被告陳東裕為上開傷害行為，業經證人莊秋澤指證甚明，揆
    諸前揭說明，被告陳東裕與李銘俊、陳俊元及該不詳真實姓
    名年籍成年男子間，自屬共同正犯。是證人李銘俊、陳俊元
    固否認有於前揭時地共同傷害莊秋澤，亦不足憑為被告陳東
    裕於前揭時地係單獨傷害莊秋澤之認定。至檢察官起訴書雖
    指被告陳東裕於前揭時地毆打莊秋澤時，尚有數名真實姓名
    年籍不詳之成年男子，然依證人莊秋澤於原審審理時所述：
    「我在台北市○○路的圓環那邊，有兩台車子把我包夾，然
    後有一個人下來之後，不知道用什麼東西砸我的車，砸車之
    後，我沒有下車，我覺得不對勁之後，就趕快開走，後來後
    面有一台休旅車一直跟著我，我就是一直開，我車子開很快
    ，就到三重，到了三重的路邊就被休旅車擋下來。那時候我
    下車，那台車子的駕駛陳東裕就下車打我，後來對面馬路也
    過來兩、三個人，把我逼到十字路口的騎樓下的牆角，陳東
    裕是從駕駛那邊下車的，後來我全身都是傷……」、「只有
    一部休旅車擋我，對面有三個人跟越安全島過來，但是他們
    是坐什麼車過來的我不清楚」（以上見原審卷第102頁）、
    「（那台車後來在三重有無出現？）因為三重那邊很暗，路
    邊有大卡車，所以我沒看到，我只有看到三個人拿著東西走
    過來」（見原審卷第105頁反面）等語，足徵被告陳東裕於
    前揭時地是夥同另3名共犯實施傷害，而該共犯中有2位是李
    銘俊、陳俊元，已如前述，是不詳姓名年籍之成年男子僅1
    位明確，檢察官此部分認定，尚有誤會。
  2.被告陳東裕有於前揭時地駕車阻攔莊秋澤之去路，並指示李
    銘俊、陳俊元將莊秋澤所駕駛之上開自小客車開往龍山寺停
    車場停放等事實，迭經被告陳東裕於偵查、原審及本院審理
    時坦承不諱（見偵5764號卷第34頁至第35頁、原審卷第19頁
    正、反面、第20頁、第69頁反面、第109頁、本院卷第26頁
    ），並經證人莊秋澤於偵查及原審審理時（見偵字第11621
    號卷第43頁至44頁、原審卷第102頁至106頁反面）、證人即
    共犯陳俊元於原審審理時（見原審卷第66頁至第67頁）、證
    人即共犯李銘俊於原審審理時（見原審卷第73頁、第76頁）
    證述甚明，是被告陳東裕此部分自白亦與事實相符，足堪採
    信。
  3.又被告陳東裕於前揭時地指示李銘俊、陳俊元將莊秋澤上開
    自小客車開到龍山寺停車場停放，並未得到莊秋澤同意一節
    ，業據證人莊秋澤於(1)偵查中證稱：被告陳東裕等人把我的
    車門打開，拉我下車跟我要錢，後來他們就在現場拿拐杖鎖
    打我，在打的同時，被告陳東裕就叫小弟把我的車開走了（
    見偵5764號卷第10頁）；(2)於原審審理時證稱：被告陳東裕
    下車打我，打完之後，我就看不到我的車子了，我有聽到陳
    東裕說把車子開走等語，之後我就沒有看到我的車子，陳東
    裕說要拿10萬元才可以拿回車子（見原審卷第102頁正、反
    面、第103反面）等語明確，而上開5478-QA號自小客車係被
    告陳東裕指示陳俊元開到龍山寺停車場停放之情，亦據證人
    陳俊元、李銘俊於原審審理時證述甚明（見原審卷第66頁、
    第68頁正、反面、第73頁反面）。又被害人莊秋澤當時在上
    開5478-QA號自小客車內放有皮包一個內有證件、現金4萬7
    千元、行動電話2支及手錶1支等物，亦據證人莊秋澤於原審
    審理時證述甚明（見原審卷第103頁反面、第105頁），且證
    人李銘俊雖否認有拿取上開皮包，惟亦於原審審理證稱：在
    上開5478-QA號自小客車內放有皮包一個等語在卷（見原審
    卷第74頁反面至第75頁），苟證人莊秋澤有同意被告陳東裕
    等人將上開5478-QA號自小客車開走，莊秋澤要無不取出自
    己隨身皮包再交付該車之理，益徵證人莊秋澤證稱伊所駕駛
    之上開5478-QA號自小客車於前揭時地係由被告陳東裕指示
    李銘俊、陳俊元開走，且未經伊同意等語，洵屬非虛。另再
    參以被告陳東裕有於前揭時地夥同真實姓名年籍不詳之成年
    男子駕車追擋莊秋澤所駕駛之上開5478-QA號自小客車，並
    以電話呼叫李銘俊、陳俊元到場後，復動手傷害莊秋澤，已
    如前述，以該等情勢以觀，被害人莊秋澤實難以其自由意志
    決定是否將其上開5478-QA號自小客車交予被告陳東裕，足
    證被告陳東裕等人係以強暴、脅迫之方式，強行駛走上開
    5478-QA號自小客車無訛。至證人陳俊元、李銘俊雖均證稱
    ：到場時有看到被告陳東裕與莊秋澤在對話（見原審卷第66
    頁、第73頁反面），然證人陳俊元、李銘俊到場後猶與被告
    陳東裕及該不詳真實姓名年籍之成年男子共同傷害莊秋澤，
    苟莊秋澤前開與被告陳東裕之對話係同意將上開5478-QA號
    自小客車交予被告陳東裕，被告陳東裕等人即無再傷害莊秋
    澤之必要，況綜觀證人陳俊元、李銘俊於原審審理時所述之
    證詞，顯並不知被告陳東裕與被害人莊秋澤前揭對話內容，
    自難以此憑為被害人莊秋澤同意將上開5478-QA號自小客車
    交予被告陳東裕之有利證據。
  4.按刑法上之強盜罪，以有為自己或第三人不法所有之意圖為
    構成要件之一，若奪取財物係基於其他目的，而非出於不法
    所有之意思者，縱其行為違法，要不成立強盜罪（最高法院
    95年台上字第1144號判決參照）。本件被告陳東裕於前揭時
    地駕車阻擋、傷害被害人莊秋澤，並取走被害人莊秋澤所駕
    駛之上開5478-QA號自小客車，係緣於葉聖廷先前在莊秋澤
    位於臺北市中山區○○○路○段國賓飯店旁所開設之「金麻
    吉」卡拉OK擔任少爺，並約定介紹客人至該卡拉OK消費即可
    分紅，然莊秋澤於經營三個月後即行退股而未給付葉聖廷工
    資及分紅，且避不見面，葉聖廷因而認為莊秋澤欠其工資及
    分紅，遂委託被告陳東裕代為催討等情，業據證人葉聖廷於
    於原審審理時證述在卷（見原審卷第70頁至第72頁反面），
    而依證人莊秋澤於原審審理時所述：「（當天你被陳東裕攔
    下來的時候，陳東裕要向你要錢，有無跟你說這是小黑找他
    來的？）他沒有說這樣子，那是事前還沒有發生事情的時候
    ，他就有打電話來說是小黑（葉聖廷）找他來要錢的」、「
    （你知道小黑與阿當彼此認識的嗎？）就是阿當（被告陳東
    裕）說他是替小黑來要錢」、「（案發之前阿當有打電話說
    要替小黑來要錢，你是否一聽他說他是阿當，你就知道是誰
    ，他是有介紹他自己是誰嗎？）他有說他是阿當，是小黑叫
    他來的，我才知道」、「（阿當有無跟你說這個錢是之前小
    黑在你店裡幫你介紹客人，你要給他抽成，大約幾萬元？）
    他說我欠小黑錢，但是沒有說是哪一條錢」等語（見原審卷
    第104頁反面），再參以證人陳俊元於原審審理時證稱：李
    銘俊是接到陳東裕電話，但是沒有說要做什麼，到現場後，
    隱約知道是陳東裕與莊秋澤間的債務關係，至於是誰欠誰錢
    ，我不清楚等語（見原審卷第66頁），顯見被告陳東裕於前
    揭時地向被害人莊秋澤索討款項，主觀上係認為被害人莊秋
    澤有積欠證人葉聖廷金錢無疑。至證人莊秋澤雖否認其有積
    欠葉聖廷任何款項，然依證人莊秋澤所述：我認識小黑（葉
    聖廷），我在國賓飯店旁邊的中山北路65巷有開過店，叫金
    麻吉卡拉OK店，小黑常常到店裡，小黑是來我店裡消費，他
    有帶朋友來，其中一次是我自己吸收，其他是他朋友付帳，
    我有感覺，他是要來收保護費的，小黑在前年過年的時候，
    有要跟我要錢，阿當、小黑在過年前（98年1月）一直打電
    話來跟我要錢，而且說不給錢就要給我好看，小黑有帶很多
    人來店裏消費等語（見原審卷第102頁反面至第103頁、第
    104頁反面至第105頁），核與證人葉聖廷所述情節相符，復
    有被告陳東裕所提出之署名「董董」之金麻吉俱樂部卡拉OK
    名片1張在卷可佐（見偵字第5764號卷第42頁），足徵證人
    葉聖廷主觀上亦認證人莊秋澤有積欠伊債務，至於該等債務
    ，是否確實存在？金額為何？係證人葉聖廷、莊秋澤彼此間
    認知問題，並非被告陳東裕所得知悉，尚難以此推認證人葉
    聖廷未曾委請被告陳東裕催討債務，況苟非被告陳東裕確受
    有葉聖廷之託催討前揭債務，則被告陳東裕大可直接強盜或
    搶奪被害人莊秋澤財物，而無於案發前致電被害人莊秋澤催
    討債務之理，故被告陳東裕辯稱伊係受葉聖廷之委託，向被
    害人莊秋澤索討債務等語，即非不實。而被告陳東裕指示李
    銘俊、陳俊元開走莊秋澤上開自小客車之目的，既在於迫使
    莊秋澤清償葉聖廷之欠款，並非圖自己或第三人不法所有之
    犯意，雖有不法，惟依揆諸前揭說明，核與刑法強盜罪之主
    觀要件不合，自難以該罪論處。檢察官指被告陳東裕此部分
    所為係犯強盜罪云云，顯有誤認。
  5.另證人莊秋澤固於原審審理時所述：當天車子內有皮包，皮
    包內有現金4萬7千元，還有一支手錶，還有我所有的證件，
    還有2支手機，除了0930的手機有取回外，其餘的東西都沒
    有拿回來等語在卷（見原審卷第103頁反面、第106頁），且
    證人李銘俊亦證稱有看到該皮包（見原審卷第74頁反面），
    惟綜觀被告陳東裕之陳述、證人莊秋澤、李銘俊、陳俊元之
    證詞，可知被告陳東裕於案發現場攔擋莊秋澤所駕駛之上開
    自小客車後，並未進入該車，且亦無證據足資證明被告陳東
    裕知悉該車上有莊秋澤所有之上開皮包，是被告陳東裕縱於
    前揭時地因催討葉聖廷與莊秋澤債務關係而指示李銘俊、陳
    俊元開走莊秋澤上開自小客車，亦難認其即有強盜被害人莊
    秋澤上開皮包之意。又被告陳東裕於前揭時地指示李銘俊、
    陳俊元將被害人莊秋澤上開5478-QA號自小客車駛往龍山寺
    停車場停放後，該車車鑰匙即由李銘俊所持有，嗣於99年3
    月15日李銘俊駕駛該車為警查獲一節，業據證人陳俊元、李
    銘俊分別於原審審理時證述甚明（見原審卷第66頁、第67頁
    反面至第69頁；第73頁至第74頁、第76頁），而證人李俊銘
    於原審審理時雖曾證稱伊忘記莊秋澤上開自小客車鑰匙是由
    何人保管，然依其於同次審理時所述：被告陳東裕到龍山寺
    停車場跟我們會合後，就與我們一起搭陳東裕的車離開，莊
    秋澤車子的鑰匙好像本來就在我身上，該鑰匙應該是到為警
    查獲時止都在我身上，陳東裕並沒有來跟我拿鑰匙去開車，
    車子一直停在龍山寺停車場，我要開那台車並沒有告知陳東
    裕或陳俊元，我不只被查獲該次有開莊秋澤那台車（見原審
    卷第73頁反面至第74頁反面、第76頁反面），亦足徵被告陳
    東裕於前揭時地指示陳俊元、李銘俊開走莊秋澤上開5478-Q
    A號自小客車後，並未接觸該車，此外，亦無其他積極證據
    足資證明被告陳東裕取走莊秋澤上開5478-QA號自小客車期
    間，有強盜莊秋澤上開皮包情事。至證人莊秋澤雖亦證稱：
    伊有透過他人向被告陳東裕取回放置在上開5478-QA號自小
    客車內之手機1支（見原審卷第103頁正、反面），且證人李
    銘俊亦證稱伊好像有將1支手機交予陳東裕（見原審卷第76
    頁），惟莊秋澤既透過他人向被告陳東裕要求取回手機，則
    被告陳東裕僅能由此得悉該自小客車上有莊秋澤所使用之手
    機，並要求證人李銘俊持以交還莊秋澤，尚難憑此即認被告
    陳東裕知悉該車上有上開皮包，是依前揭證據，僅得證明被
    害人莊秋澤所有之上開皮包於上開5478-QA號自小客車遭駛
    走時，確有放置於該車內，且嗣後亦只取回其中1支手機，
    然並無從證明被告陳東裕於前揭時地有強盜該等物品之意圖
    為自己不法所有犯意及行為。檢察官指被告陳東裕此部分所
    為亦係犯強盜罪云云，尚有誤會。
  6.綜上所述，本件被告陳東裕所辯，均係事後卸責之詞，要無
    可採，本件事證明確，被告陳東裕傷害、強制犯行，洵堪認
    定。
(二)、核被告陳東裕於前揭時地毆打莊秋澤成傷之所為，係犯刑法
    第277條第1項之傷害罪；又被告陳東裕指示李銘俊、陳俊元
    將莊秋澤所駕駛之上開車號5478-QA號自小客車駛離現場，
    而以強暴、脅迫方式妨害告訴人駕駛上揭自小客車之權利之
    行為，係犯刑法第304條第1項之強制罪，檢察官就此雖指被
    告陳東裕係犯刑法第330條第1項之加重強盜罪，惟此尚有未
    合，已如前述，然此部分起訴之基本社會事實既屬相同，爰
    依法變更起訴法條。又檢察官起訴書所犯法條欄內雖未載被
    告陳東裕另犯傷害罪之法條，惟因起訴書之犯罪事實欄已經
    敘及，本院自得併予審酌。被告陳東裕就上揭2犯行，均與
    李銘俊、陳俊元及另一名真實姓名年籍不詳之成年男子間有
    犯意聯絡及行為分擔，應論以共同正犯。又被告陳東裕等人
    係先傷害後，再將莊秋澤所駕駛之上開車號5478-QA號自小
    客車駛離現場，足徵被告係先起意傷害，並在傷害莊秋澤後
    ，再行指示李銘俊、陳俊元強行駛走莊秋澤上開自小客車，
    2行為間仍有先後之差別，且犯意亦屬各別，自應予分論併
    罰。
(三)、原審對被告陳東裕予以論罪科刑，固非無見。惟查，被告陳
    東裕與共犯陳俊元、李銘俊、某不詳真實姓名年籍之成年男
    子間對被害人莊秋澤之傷害及強暴、脅迫妨害他人行使權利
    之犯意聯絡，係在被告陳東裕於前揭案發時地打電話給李銘
    俊，待李銘俊、陳俊元到場後才有，原判決於事實欄所載，
    則認被告陳東裕於98年3月11日凌晨與不詳真實姓名年籍成
    年男子在臺北市○○區○○路與重慶北路圓環附近攔下告訴
    人前，即與陳俊元、李銘俊有上開2罪之犯意聯絡，非無違
    誤；又本件檢察官於99年3月9日訊問證人即共犯李銘俊時，
    並未令證人李銘俊於陳述前具結而為陳述，且查無依法不得
    令其具結之情形，是證人李銘俊於該次偵查訊問時之陳述（
    見偵5764號卷第34頁至第35頁），並無證據能力，原判決援
    引為被告陳東裕有罪之認定，尚非有當。是檢察官猶執證人
    莊秋澤始終堅稱與葉聖廷間並無財務糾紛，亦無債權證明，
    而證人葉聖廷就債務金額為何前後所述不一，且與被告陳東
    裕向莊秋澤催討之數額不符等推論被告陳東裕取走被害人莊
    秋澤上開自小客車係屬強盜犯行，並以李銘俊、陳俊元係聽
    命於被告陳東裕，自會將該車內之物品均交予被告陳東裕，
    而推論莊秋澤放置於該車內之皮包為被告陳東裕本人取得，
    係屬強盜犯行，固據本院指駁如前，均無可採。惟原判決既
    有可議之處，自應由本院予以撤銷改判。爰審酌被告陳東裕
    並無犯罪前科，有本院被告前案紀錄表附卷可佐，素行非差
    ，僅因受託催討債務，竟以上開傷害、強制之不法手段侵害
    被害人莊秋澤之身體及財物，且係公然為之，已危及社會治
    安，可知其法治觀念甚為薄弱，再兼衡被告陳東裕犯罪之動
    機、目的、手段、對於被害人造成之危害程度、犯後就傷害
    罪部分坦承犯行，惟就強制罪部分矢口否認及尚未與告訴人
    達成和解等一切情狀，分別量處如主文第二項所示之刑及諭
    知易科罰金之折算標準，並定其應執行刑，又依釋字第662
    號解釋：「中華民國94年2月2日修正公布之現行刑法第41條
    第2項，關於數罪併罰，數宣告刑均得易科罰金，而定應執
    行刑之刑逾6個月者，排除適用同條第1項得易科罰金之規定
    部分，與憲法第23條規定有違，並與本院釋字第366號解釋
    意旨不符，應自本解釋公布之日起失其效力」，而刑法第41
    條第8項於98年12月30日經總統公布：「第1項至第4項及第7
    項之規定，於數罪併罰之數罪，均得易科罰金或易服社會勞
    動者，其應執行之刑逾6月者，亦得適用之」，再依同日修
    正之刑法施行法第10條第2項規定「刑法修正條文及本法修
    正條文，除另定施行日期者外，自公布日施行」，故修正之
    刑法第41條第8項業已於98年12月30日生效，是以對於數罪
    併罰，數宣告刑均得易科罰金，而定應執行之刑超過6個月
    之案件，依98年12月30日修正公布之刑法第41條第8項，均
    得易科罰金，而本案被告陳東裕行為時之修正前刑法第41條
    第2項既業已失效，自毋庸為新舊法之比較，故本件被告陳
    東裕所定執行刑雖逾6個月，依上開說明，仍應諭知易科罰
    金之折算標準。
貳、上訴駁回部分（即無罪部分）：
一、公訴意旨另以：被告陳東裕於指示李銘俊、陳俊元開走莊秋
    澤所有之上開5478-QA號自小客車後，另基於意圖為自己不
    法所有之犯意，於99年3月11日至同年月15日間某時，致電
    向莊秋澤恫稱：如需取回車輛，需另行支付10萬元等語，事
    後莊秋澤透過友人協調取回車輛事宜之際，因李銘俊於同年
    月15日下午1時許，將上開5478-QA號自小客車改懸掛1252-G
    Z號車牌後上路行駛，行經臺北市○○區○○路與鄭州路口
    時為警攔檢查獲，莊秋澤始未支付10萬元，因指被告陳東裕
    涉有刑法第346條第1項、第3項之恐嚇取財未遂罪嫌。
二、按犯罪事實應依證據認定之，無證據不得認定犯罪事實；不
    能證明被告犯罪者，應諭知無罪之判決，刑事訴訟法第154
    條第2項、第301條第1項分別定有明文。次按刑事訴訟法上
    所謂認定犯罪事實之證據，係指足以認定被告確有犯罪行為
    之積極證據而言，如未能發現有相當證據或證據不足以證明
    ，自不能以推測或擬制之方法以為裁判基礎，又認定不利於
    被告之事實，需依積極證據，苟積極證據不足為不利被告之
    認定時，即應為有利於被告之認定，更不必有何有利之證據
    （最高法院29年上字第3105號、30年上字第816號及40年臺
    上字第86號判例意旨參照）。又按告訴人之告訴，係以使被
    告受刑事訴追為目的，是其陳訴是否與事實相符，仍應調查
    其他證據以資審認（最高法院52年度臺上字第1300號判例意
    旨參照）。再按刑法第346條第1項之恐嚇罪，係以意圖為自
    己或第三人不法所有為構成要件之一，若僅以恐嚇方法使人
    交付財物，而並無不法所有之意圖者，縱令其行為或可觸犯
    他項罪名，要無由成立本條之恐嚇罪（最高法院24年上字第
    3666號判例意旨參照）。
三、公訴意旨指被告陳東裕涉有恐嚇取財未遂犯嫌，無非是以證
    人莊秋澤於警詢、偵查及另案審理時之證言，及臺北縣政府
    警察局車輛協尋電腦輸入單、臺北市政府警察局大同分局尋
    獲證明單、贓物物認領保管單、車籍查詢資料、車輛照片各
    1份為其論據。訊之被告陳東裕固坦承有撥打電話向被害人
    莊秋澤催討債務之事實，惟堅詞否認有何恐嚇取財犯行，辯
    稱：我之後有跟他通過電話，但沒有跟他說要100,000元，
    我只有問他錢是不是有準備好，那時候他就說還沒等語。經
    查：
(一)、本件被告陳東裕係受葉聖廷之委託，始向被害人莊秋澤催討
    債務，並強制取走莊秋澤上開5478-QA號自小客車，要求被
    害人莊秋澤清償債務以贖回該車，至葉聖廷與莊秋澤間是否
    確有債務關係，非被告陳東裕所得知悉，已如前述，是被告
    陳東裕既是受託討債，其主觀上應無為自己或第三人不法所
    有之犯意，揆諸首揭說明，自應與刑法恐嚇取財罪之構成要
    件有間。
(二)、就證人葉聖廷與證人莊秋澤間之債務數額，證人葉聖廷於原
    審審理時證稱：莊秋澤於退股時有說會給我5萬元，我有委
    託陳東裕幫我向莊秋澤催討這5萬元等語在卷（見原審卷第
    70頁正、反面、第72頁正、反面），與被告陳東裕於偵查中
    供稱：我要求莊秋澤3天內湊給我3萬元，全部的債務金額就
    是3萬元等語（見偵5764號卷第35頁），所述金額固有不符
    ，惟依被告陳東裕於原審審理時供稱：我記得是5萬元，莊
    秋澤有討價還價，最後是2、3萬元等語（見原審卷第108頁
    反面、第109頁），再衡以常情，在催討全額債務不成之情
    形下，亦非無視債務人能力先行拿取部分情事，是被告陳東
    裕前揭於原審審理時所述，尚無違常情，又苟上開5478-QA
    號自小客車內之皮包確有現金4萬7千元，取之雖足以支付被
    告陳東裕所催討之3萬元，惟被害人莊秋澤既不認為有積欠
    葉聖廷債務，且係因拒不給付才會遭被告陳東裕等人傷害及
    強制，亦均如前述，是縱其與被告陳東裕有前揭討價還價，
    亦無非拖延之術，應仍無清償之意，自不可能將該等皮包內
    之現金用以支付上開被告陳東裕所指之3萬元，況本件並無
    證據足證被告陳東裕有取得上開皮包，已如前述，是縱上開
    皮包內確有4萬7千元，亦不足憑為被告陳東裕已為葉聖廷取
    回上開債務，而被告陳東裕自不可能因此即不再向莊秋澤催
    討上開債務，故被告陳東裕於前揭時地撥打電話給被害人莊
    秋澤催討債務，尚難認有意圖為自己或第三人不法所有之恐
    嚇取財犯意。至證人莊秋澤於偵查及原審審理時固始終證稱
    被告陳東裕是要向伊索取10萬元云，然此為被告陳東裕所否
    認，復無其他積極證據足資佐證，自難遽以單一證人之片面
    指證，即認被告陳東裕是向莊秋澤索取10萬元。
四、綜上所述，檢察官所提出之證據，尚不能使本院形成被告陳
    東裕就此部分有恐嚇取財未遂罪之確信。此外，復查無其他
    積極證據足資證明被告有何被訴恐嚇取財未遂犯行。揆諸首
    揭說明，此部分自屬不能證明被告陳東裕犯罪。原審以不能
    證明被告陳東裕此部分犯罪，而就此部分為被告陳東裕無罪
    之判決，並無違誤。檢察官猶以被告陳東裕已坦承有於前揭
    時地撥打電話向莊秋澤索取金錢，而莊秋澤並未積欠葉聖廷
    任何款項，被告陳東裕在無任何債權證明之情形下，所辯是
    為葉聖廷向莊秋澤催債，係子虛烏有，應構成恐嚇取財未遂
    罪等等為由，指摘原判決不當，然本件此部分尚不足以認定
    被告陳東裕有恐嚇取財未遂犯行，已如前述，檢察官上訴意
    旨所指，並無理由，應予駁回。
五、被告陳東裕經合法傳喚，無正當理由不到庭，爰不待其陳述
    ，逕行判決。
據上論斷，應依刑事訴訟法第368條、第369條第1項前段、第364
條、第371條、第299條第1項前段、第300條，刑法第28條、第27
7條第1項、第304條第1項、第41條第1項前段、第8項、第51條第
5款，刑法施行法第1條之1第1項、第2項前段，判決如主文。
本案經檢察官林炳雄到庭執行職務。
中    華    民    國   100    年    9     月    6     日
                  刑事第二十二庭審判長法  官  郭雅美
                                      法  官  洪于智
                                      法  官  李麗珠
以上正本證明與原本無異。
如不服本判決，應於收受送達後10日內向本院提出上訴書狀，其
未敘述上訴之理由者並得於提起上訴後10日內向本院補提理由書
（均須按他造當事人之人數附繕本）「切勿逕送上級法院」。
                                      書記官  陳禹任
中    華    民    國   100    年    9     月    13    日
附錄：本案論罪科刑法條全文
中華民國刑法第277條
（普通傷害罪）
傷害人之身體或健康者，處 3 年以下有期徒刑、拘役或 1 千元
以下罰金。
犯前項之罪因而致人於死者，處無期徒刑或 7 年以上有期徒刑
；致重傷者，處 3 年以上 10 年以下有期徒刑。
中華民國刑法第304條
（強制罪）
以強暴、脅迫使人行無義務之事或妨害人行使權利者，處 3 年
以下有期徒刑、拘役或 3 百元以下罰金。
前項之未遂犯罰之。